【裁判字號】    94,訴,1133
【裁判日期】    950530
【裁判案由】    侵權行為損害賠償
【裁判全文】
臺灣士林地方法院民事判決              94年度訴字第1133號
原      告  浩鎰企業有限公司
法定代理人  乙○○
訴訟代理人  王坤成律師
複代理人    己○○
被      告  甲○○
            丁○○
上  一  人
訴訟代理人  簡啟煜律師
上列當事人間侵權行為損害賠償事件，本院於民國95年5 月16日
言詞辯論終結，判決如下：
    主      文
原告之訴及假執行之聲請均駁回。
訴訟費用由原告負擔。
    事實及理由
一、原告起訴主張：原告係日本國UHT CORPORATION （下稱UHT
    公司）在台授權販賣氣動工具及電路板基準孔機器設備等產
    品之代理商，原告於92年10月間自日本UHT 公司進口一台滾
    筒式軟性電路板基準孔沖孔機（下稱系爭機器），成本價格
    為日圓（以下同）950 萬元，以之參加台北世貿中心機器設
    備展覽。迄於92年11月2 日展覽結束時，由訴外人美豐交通
    有限公司（以下稱美豐公司）負責卸載及運送工作，美豐公
    司乃指示其所僱用司機丙○○駕駛車牌號碼為AP-038號之大
    卡車運送系爭機器。詎於運抵台北市○○路○ 段393 巷101
    號即原告所委託之包裝材料商被告甲○○工作處所（以下稱
    包裝廠）卸載，準備以原木箱包裝後再運送系爭機器至基隆
    港時，因被告甲○○僱用之堆高機司機即被告丁○○先行卸
    下之機器擋住無法作業，亦無法將卡車護欄圍起，並對丙○○表示：因要卸下大件貨物，需將卡車開前面一點等語，丙○○為此而移動車輛，但於移動時，竟使系爭機器從卡車上
    摔落地面而造成損壞。原告為此向美豐公司及丙○○訴請連
    帶給付全部損害賠償（以下稱前案），由台灣台北地方法院
    以93年度訴字第1542號民事判決後，美豐公司及丙○○不服
    提起上訴，經台灣高等法院以93年度上字第719 號民事判決
    ，認定被告2 人為原告之使用人，而被告丁○○要求丙○○
    移動卡車以方便卸貨，亦有過失，應視同原告之過失，且各
    負百分之50之過失責任，而類推適用民法第244 條所定過失
    相抵之法則，認原告僅得請求美豐公司及丙○○連帶賠償所
    受損害之2 分之1 。而系爭機器從卡車上摔落地面所受之損
    害，經運回UHT 公司原廠檢修時，業由日本國NKKK公證公司
    鑑定合理之修復費用為565 萬元。為此，依據民法第184 條
    、第188 條第1 項前段、第196 條及第213 條至第215 條規
    定，及最高法院57年台上字第1663號、42年台上字第1224號
    判例意旨，自得請求被告負連帶賠償責任。而原告所受損害
    經前案判決認定為565 萬元，被告丁○○過失責任為百分之
    50，即被告應連帶賠償原告之數額為2,825,000 元云云，並
    聲明求為判決：(一)被告應連帶賠償原告2,825,000 元，及自
    起訴狀繕本送達翌日起至清償日止，按年息百分之5 計算之
    利息。(二)原告願供擔保，請准宣告假執行。
二、被告甲○○以：伊為包裝材料商，系爭機器運回日本前須予
    以裝封，方不致機器受碰撞造成毀損，因受報關公司委託代
    原告洽尋由美豐公司運送及堆高機司機即被告丁○○卸貨，
    被告甲○○非被告丁○○之真正僱用人，實則被告2 人均為
    原告之使用人，被告甲○○對被告丁○○不負僱用人責任。
    而美豐公司運送系爭機器時，原告派有2 名押車人員，竟未
    於丙○○挪動車輛時在場監督，因而造成機器滑落受損，即
    原告所屬人員亦顯有過失，系爭機器掉落時，被告甲○○尚
    未裝封，該機器毀損亦與裝封無關，自不可歸責於被告甲○○。況丙○○移動車輛時，被告甲○○並不在場，亦未在現
    場指揮引導，要無指揮督導之疏失可言，原告請求為理由等
    語置辯，而聲明求為判決：(一)原告之訴駁回。(二)如受不利判
    決，願供擔保請准免為假執行。被告丁○○則以：依據原告
    在前案主張事實，認為系爭機器掉落受損之過失，全係因卡
    車司機丙○○未盡其應盡之注意義務所致，不因被告丁○○
    是否有對丙○○為：等一下要卸大件貨物，請將卡車往前挪
    一點等語表示而有異，自有禁反言原則之適用。再就注意義
    務之劃分及權責而言，被告丁○○之職責，僅在於以堆高機
    將停妥後之卡車上機器，自卡車上卸下，並運入包裝廠內。
    至於機器置放在卡車上、移動卡車等項，為丙○○之責任，
    與被告丁○○無涉，而丙○○依據道路交通安全規則第77條
    第1 項第2 款規定，負有將系爭機器捆紮牢固、堆放平穩之
    義務，被告丁○○對丙○○復無指揮監督或掌控其如何執行
    職務之權，被告丁○○僅請丙○○將卡車移動，亦非表示丙○○可不顧安全措施，而不用將車斗圍欄豎起拴緊即可開車
    。而就危險控制能力而言，系爭機器結束展覽後，即由第三
    人堆置在卡車上，經丙○○運送至包裝廠，此時被告甲○○
    始召來被告丁○○以堆高機卸貨，丙○○管領系爭機器已有
    一段時間，對於系爭機器之裝載，應知為適當之安全措施，
    此亦為丙○○所能控制之風險。況被告丁○○請求丙○○移
    動卡車，並無時間上之急迫性，丙○○本可從容做好防範措
    施再移動車輛，且被告丁○○因丙○○將卡車直接停在包裝
    廠大門口，將門全部堵住，致堆高機無法進入作業，故請求
    丙○○移動一點點距離，使寬度為1150mm之堆高機可以進出
    作業，被告丁○○旋即先行進入包裝廠詢問被告甲○○系爭
    機器應擺放處所等事，詎丙○○竟率爾將卡車開動行駛達約
    30公尺之遠，欲至空曠處將卡車掉頭，致系爭機器因不耐震
    動而自卡車上掉落地面，如丙○○能稍加留意並僅稍微移動
    卡車，亦不至有此結果發生，是此事故之發生與被告丁○○
    完全無涉，亦無過失可言，不能強令負擔賠償責任。縱認被
    告丁○○亦有過失，其過失程度亦極輕微，反是原告公司押
    車人員更須負過失之責，即原告亦為與有過失，應自原告
    本件請求中扣除，而不得向被告丁○○請求賠償等語置辯，
    並聲明求為判決：(一)原告之訴駁回。(二)如受不利判決，願供
    擔保請准宣告假執行。
三、經查：
  (一)如下事實為兩造所不爭執：
  1.原告乃UHT 公司之在台代理商，為參加台北世貿中心「第4
    屆臺灣電路板暨組裝設備展」，遂於92年10月間進口系爭機
    器以供92年10月30日至11月1 日之展覽，並為此委託惠群報
    關有限公司（下稱惠群公司）辦理進口報關手續及嗣後之結
    關退運事宜，惠群公司因而再委任包裝商即被告甲○○負責
    處理系爭機器之木箱包裝事宜，被告甲○○為將該機器運往
    包裝廠，遂另委託美豐公司負責運送，美豐公司因而承攬運
    送包含系爭機器在內之機器一批，並於92年11月2 日上午11
    時許，指示其僱用人丙○○駕駛車牌號碼AP-038號大卡車運
    送系爭機器，自台北市世貿中心運送至包裝廠。
  2.被告甲○○為自美豐公司所屬卡車上卸載系爭機器之需要，
    另覓由被告丁○○駕駛堆高機執行該項作業，而被告丁○○
    所駕駛之堆高機，寬度為1150mm ，即115 公分。
  3.丙○○將系爭機器運抵包裝廠後，即將原鎖定之卡車車斗護
    欄及捆紮系爭機器之繩索解開，嗣因被告丁○○先行卸下部
    分貨物後，向丙○○表示：因等一下要卸下大件貨物，需將
    卡車往前挪動一點點，以便卸貨等語，丙○○遂自駕駛而移
    動裝載系爭機器之卡車，但因未再將系爭機器捆紮固定，並
    將車斗圍欄豎起拴妥，致系爭機器於卡車移動時，自車上摔
    落地面而受損。
  4.原告以前案訴訟，請求美豐公司及丙○○給付因系爭貨物掉
    落受損之全部損害賠償，案經台灣台北地方法院以93年度訴
    字第1542號、台灣高等法院以93年度上字第719 號民事判決
    確定，美豐公司與丙○○應連帶賠償原告2,825,000 元。
  (二)上開兩造不爭執之事實，並經美豐公司及證人戊○○、孟令
    中、丙○○在前案陳明、證述，或在本件訴訟中到庭證述陳
    明（本院卷第114 頁以下、第127 頁以下），且有永霖公證
    有限公司公證報告（本院卷第12頁）、前案判決（本院卷第
    22頁以下），附在本院卷內可稽，及財政部基隆關稅局函檢
    送之展覽物品進口申請書與進口展覽物品清單（前案二審卷
    第120 頁以下）、台灣電路板協會函（前案二審卷第122 頁
    ）及中華民國對外貿易協會函（前案二審卷第123 頁以下）
    ，附在前案卷內可參，亦經本院調取該案全卷查核屬實，均
    堪認為真實。
四、原告起訴主張被告丁○○就系爭貨物損壞事件為有過失，依
    據民法第184 條規定，應負損害賠償責任，而被告甲○○應
    按民法第188 條第1 項前段規定，與被告丁○○負連帶給付
    損害賠償之責，而訴請給付，被告等則各以前開情詞置辯。
    是本件兩造爭執要點闕在於：被告丁○○就系爭貨物受損事
    故之發生是否為有過失，而應對原告有損害賠償義務？被告
    甲○○是否應負僱用人之連帶賠償責任？等項。本院判斷如
    下：
  (一)被告丁○○對原告不負過失侵權行為損害賠償責任：
  1.按「因故意或過失，不法侵害他人之權利者，負損害賠償責
    任。故意以背於善良風俗之方法，加損害於他人者亦同。違
    反保護他人之法律，致生損害於他人者，負賠償責任。但能
    證明其行為無過失者，不在此限。」，民法第184 條固有明
    文，並為原告引據為對被告丁○○請求之依據。惟依本件原
    告主張被告丁○○與丙○○應各負過失責任2 分之1 之事實
    觀之，已與上開民法第184 條第1 項後段規定，務以行為人
    有故意為必要之要件不符，是無該段規定之適用，且本件之
    判斷，應按原告主張事實，以被告丁○○過失責任之有無為
    度，而不及於有無故意，應先敘明。至所謂過失，乃指應注
    意能注意而不注意即欠缺注意義務之謂。而構成侵權行為之
    過失，係指抽象輕過失即欠缺善良管理人之注意義務而言。
    行為人已否盡善良管理人之注意義務，應依事件之特性，分
    別加以考量。是民法第184 條第1 項前段規定過失責任之發
    生，應以行為人或不作為義務人，就損害發生之原因事實，
    負有防免之注意義務為前提要件，果其對損害之原因事實發
    生與否，不負防免之注意義務，即無過失責任可言，當不負
    侵權行為損害賠償責任。而原告主張被告應負過失侵權行為
    損害賠償責任者，就被告有注意義務，並能注意，竟違反而
    不注意，進而導致損害發生之相當因果關係等構成要件事實
    ，應負主張及舉證責任，其有未盡者，即應受敗訴之判決。
  2.原告於此主張被告甲○○所僱用之被告丁○○，就系爭機器
    掉落受損為有過失，應負百分之50之過失責任云云，無非以
    前案確定判決所認定之事實，為其主要論據。然前案之訴訟
    標的法律關係，為原告對美豐公司及丙○○之侵權行為損害
    賠償請求權，核與本件訴訟之訴訟標的不同，對本件無確定
    判決之既判力可言，本院自不受拘束，而應另行應審酌判斷
    。茲以如下理由，本院認為被告丁○○對此原告損害之發生
    ，應不負過失侵權行為損害賠償責任：
  (1)查丙○○為運送人美豐公司僱用負責駕駛卡車運送系爭機器
    之司機，被告丁○○為堆高機駕駛，被告丁○○負責工作範
    圍，僅在將包含系爭機器在內之卡車上貨物卸下，並堆置至
    包裝廠內被告甲○○指定處所之範圍內，此為兩造所不爭之
    事實，且經丙○○及被告丁○○各自證述及陳稱無誤（本院
    卷第11 4頁以下），亦無證據顯示被告甲○○有授權被告丁○○為其為作業指示之事實，堪認渠二人相互間，並無相互
    隸屬或指揮監督之關係，則丙○○與被告丁○○各自應盡之
    注意義務，應以各人負責工作範圍內職責所在分別定之，不
    能混淆。雖證人丙○○到庭證稱：伊聽堆高機師傅（指被告
    丁○○）的，他叫我移動云云（本院卷第117 頁）。惟丙○○與被告丁○○既無指揮監督關係存在，是此交涉僅能認為
    係各就職務之執行所需，相互協調作業而已，各自應負注意
    義務仍然各自負擔，不能推認被告丁○○對丙○○之注意義
    務應同負或分擔，原告執此主張，不能謂合。至系爭機器掉
    落卡車受損，非於被告丁○○以堆高機卸載時所發生，而車
    輛移動及貨物安全維護，又非被告丁○○職務範圍，是亦無
    從認為其執行職務有何過失。
  (2)再系爭機器受損之過程，於因丙○○經被告丁○○要求而移
    動車輛過程中，應將系爭機器捆紮穩妥並鎖定車斗圍欄而疏
    未注意，以致該機器掉落而發生之範圍內，兩造亦無爭執。
    參照道路交通安全規則第77條第1 項第2 款規定：「汽車載
    運貨物必須穩妥，車門應能關閉良好，物品應捆紮牢固，堆
    放平穩」，及美豐公司、丙○○在前案二審訴訟程序中，亦
    陳敘：汽車之裝載貨物，無論貨物量是否滿載、是否貴重，
    其下有無滑輪，當全部裝上後，原即須將四週之門板拉起、
    鎖定，並用繩索將貨物綑綁等語（前案二審卷第31、32頁上
    訴理由狀），是丙○○駕駛卡車裝載系爭機器，其在裝載期
    間內之行車與貨物安全等項，悉為丙○○身為裝載貨物車輛
    之駕駛人應自己負責者，不能諉由他人注意或認為被告丁○○亦同負注意之義務，且系爭機器自卡車上掉落時點，既非
    在被告丁○○實施卸載作業之時，更不能認為被告丁○○對
    於丙○○安全運送注意義務之違反，有何原因責任存在。
  (3)況如何安全挪動裝載卡車，為丙○○個人應加注意之義務，
    已迭如前述。而命令、請託或要求他人挪動車輛之情形，在
    社會上比比皆是，類如警員驅離違規停車、住戶要求妨害進
    出之車輛移動、停車場所管理人員要求未按秩序停放之車輛
    挪動等情均是，行為方式有直接以言詞、哨音、手勢對特定
    人為之，甚至間接以廣播方式對不特定人為之者，行為人非
    必知悉或瞭解受要求車輛有無裝載妥當，甚至無法知悉駕駛
    人及其當時應注意義務內容如何等情況。是命令或要求挪動
    車輛之人，除別有指揮監督關係或照護義務者外，對於駕駛
    人移動車輛駕駛過程之人、車、貨物，甚至其他用路人之安
    全性如何，當不負注意或防免義務，而應由駕駛人自負其責
    ，否則無異使其居於保證人地位而負無過失責任。本件事故
    既係因丙○○裝載疏失而發生，原告主張被告丁○○亦應負
    過失責任，尚嫌無據，不能認為被告丁○○有何過失不法侵
    害原告權利之行為。
  (4)原告雖另引據證人丙○○、孟令中之證詞，主張被告丁○○
    有所過失。然：
  丙○○雖到庭證述稱：要卸下第4 件機器時，因被告丁○○
    先行卸載之貨物直接方置在卡車旁以致擋死無法作業，並擋
    住車斗護欄，故無法圍起護欄，我就移動一點點云云（本院
    卷第116 頁以下）。惟丙○○於前案審理過程中，從未提及
    係因被告丁○○先行卸載貨物擋住而無法作業及鎖定車斗圍
    欄之事，其此番陳述是否屬實，已非無疑，且據證人即原告
    公司派遣跟隨載運卡車至包裝廠之人員孟令中到庭證述亦稱
    ：有2 件貨物已經下到工廠裡面去了等語（本院卷第129 頁
    ），核與被告丁○○抗辯情節相符，足認丙○○此等陳詞不
    實。另考之丙○○同日在庭證述復稱：事發當時被告甲○○
    、原告公司隨車人員均在場，被告丁○○坐在堆高機上，貨
    物掉下來時大家均前往扶住云云，亦均與被告陳述、被告丁○○在前案證述及證人戊○○、孟令中證述所共陳：當時原
    告公司隨車人員及甲○○等人均不在現場，亦無人前往扶住
    機器等語（本院卷第127 頁以下），均不相符。而丙○○在
    前案審理中，於被告丁○○到庭為證時，亦同在庭，然不論
    於當庭或事後，均未對其當時證述內容為何反對之表示，而
    據被告丁○○當時證述亦稱：我先卸下2 件小箱的貨，我跟
    丙○○說等一下要卸大件的，要他把車開前面一點，我才能
    作業，等我把小箱的送進去之後再出來，東西已經掉下來等
    語（前案一審卷第44頁），益顯丙○○證述上情，為不能採
    取，原告引據丙○○是項證述，主張被告丁○○有所過失，
    同非可採。
  況丙○○就本件被告應否負擔損害賠償責任，為有法律上利
    害關係之人，縱如原告所稱雙方已經和解，並經原告對丙○○撤回強制執行之聲請屬實，亦無法確認丙○○是否自己履
    行給付義務或為美豐公司給付之結果，無論在法律上或心理
    上而言，仍難期其證述無所偏頗，且其證詞復有上述瑕疵可
    指，自難認為有所陳被告丁○○堆置貨物不當之事實存在，
    原告稱丙○○就此已無利害關係，證述應屬可採云云，為不
    能執取。
  至證人孟令中證述有關丙○○實際移動車輛距離如何，雖與
    被告丁○○抗辯不符，但丙○○如何兼顧安全移動卡車，為
    丙○○自己之義務，是無論其實際移動距離長短如何，均無
    礙於上開判斷，且參之被告丁○○係駕駛堆高機作業，該堆
    高機車寬僅有115 公分，而一般堆高機作業之迴轉空間無需
    寬闊，本即具備靈活之特性，甚至可以原地360 度迴旋，此
    為公知事實，則丙○○實際上無需長距離移動車輛，即可達
    到配合被告丁○○作業之需要，姑不論證人戊○○已經結證
    稱貨物掉落位置距離包裝場約有30餘公尺等語（本院卷第12
    7 頁），顯示丙○○在非必要及未經被告丁○○要求下，自
    行選擇長距離移動車輛，又未注意系爭機器裝載之安全性，
    致生損害之結果，亦不能認與被告丁○○要求移動卡車之行
    為，有何相當因果關係。即令認為證人孟令中證述屬實，從
    其證陳：系爭機器掉落位置，已經超出卷附包裝場正面照片
    顯示範圍（照片見外放證物袋），是在包裝廠出門右手邊，
    卡車車頭斜向包裝廠，貨物掉落在駕駛座右手邊等語觀之（
    本院卷第129 頁），亦堪認丙○○移動卡車之距離，仍遠逾
    實際作業需要，更不能因此即認被告丁○○有何過失可言。
  3.原告於此雖併同引據民法第184 條第2 項規定負損害賠償責
    任，主張被告丁○○應負損害賠償責任，然原告就被告丁○○究竟違反何種保護他人之法律，則未見主張及舉證明之，
    是其此部分引據，洵屬無憑。
  4.綜上，原告雖主張被告丁○○有所過失，惟其所主張及舉證
    ，不能認為被告丁○○就系爭機器受損，有何未盡注意義務
    之過失或違反何種保護他人法律之事實，自不能責令被告丁○○負擔侵權行為損害賠償責任。
  (二)被告甲○○不負僱用人之連帶損害賠償責任：按「受僱人因
    執行職務，不法侵害他人之權利者，由僱用人與行為人連帶
    負損害賠償責任。」，民法第188 條第1 項前段固有明文。
    惟此僱用人連帶賠償責任之成立，必以受僱人之行為客觀上
    足認與其執行職務有關，且不法侵害他人之權利始足當之。
    本件被告丁○○就原告所受損害，既不負侵權行為損害賠償
    責任，無論原告所主張被告甲○○為被告丁○○之僱用人一
    節是否可採，依據上揭民法第188 條第1 項前段規定，均無
    從令被告甲○○就原告所受損害，同負侵權行為連帶賠償責
    任，故原告執此請求被告甲○○連帶給付所請求之損害賠償
    ，即屬乏據。
五、從而，原告主張依據民法第184 條、第188 條第1 項前段規
    定，被告應連帶給付損害賠償，賠償範圍應依同法第196 條
    及第213 條至第215 條規定定之，而訴請被告連帶賠償原告
    2,825,000 元，及自起訴狀繕本送達翌日起至清償日止，按
    年息百分之5 計算之利息，為無理由，應予駁回。
六、原告雖陳明願供擔保，聲請宣告假執行，惟其訴既經駁回，
    此部分聲請亦失所附麗，應併予駁回之。至兩造其餘攻擊防
    禦方法，經核均無礙於本件之判斷，於茲不贅。
七、據上論結，原告之訴為有理由，依民事訴訟法第78條，判決
    如主文。
中    華    民    國    95    年    5     月    30    日
                  民事第一庭  法  官  蕭錫証
以上正本證明與原本無異。
如對本判決上訴須於判決送達後20日內向本院提出上訴狀。
中    華    民    國    95    年    6     月    1     日
                              書記官  林令令


司法院資訊處製作；財團法人民間司法改革基金會備份。
